臺灣高等法院刑事裁定
111年度毒抗字第219號
抗  告  人
即  被  告  陳婷  


                    （現在法務部○○○○○○○○○○戒治中）
上列抗告人即被告因聲請施以強制戒治案件，不服臺灣新竹地方
法院111年度毒聲字第85號，中華民國111年2月23日所為之裁定
（聲請案號：111年度聲戒字第12號、110年度毒偵緝字第137號
），提起抗告，本院裁定如下：
    主  文
抗告駁回。
    理  由
一、原裁定意旨略以：抗告人即被告甲○（下稱被告）因施用第
    一級毒品海洛因、第二級毒品甲基安非他命案件，經臺灣新
    竹地方法院110年度毒聲字第50號裁定送勒戒處所施以觀察
    、勒戒後，經法務部○○○○○○○○○○附設勒戒處所評估被告有繼
    續施用毒品之傾向等情，有上開法務部○○○○○○○○○○民國111
    年2月14日中女戒衛字第11112000560號函檢附之有無繼續施
    用毒品傾向評估標準紀錄表、證明書可證，爰依毒品危害防
    制條例第20條第2項後段之規定，裁定令被告入戒治處所施
    以強制戒治，其期間為6個月以上，至無繼續強制戒治之必
    要為止，但最長不得超過1年等語。
二、抗告意旨略以：法務部已於110年3月26日修改強制戒治評分
    標準，請依修正後評估標準重新為被告有利之認定，又有無
    繼續施用毒品傾向評估標準紀錄表及有無繼續施用毒品傾向
    評估標準說明手冊為法務部針對不特定人民就有無繼續施用
    毒品傾向評估事項所為，對外發生法律效果之具有法規性質
    之命令，整體評估被告是否有保安處分執行法第28條第1項
    之規定，應由檢察官向法院聲請屬檢察官之職權等語。
三、按觀察、勒戒後，檢察官或少年法院（地方法院少年法庭）
    依據勒戒處所之陳報，認受觀察、勒戒人無繼續施用毒品傾
    向者，應即釋放，並為不起訴之處分或不付審理之裁定；認
    受觀察、勒戒人有繼續施用毒品傾向者，檢察官應聲請法院
    裁定或由少年法院（地方法院少年法庭）裁定令入戒治處所
    強制戒治，其期間為6個月以上，至無繼續強制戒治之必要
    為止，但最長不得逾1年，毒品危害防制條例第20條第2項定
    有明文。次按勒戒處所應注意觀察受觀察、勒戒人在所情形
    ，經醫師研判其有或無繼續施用毒品傾向後，至遲應於觀察
    、勒戒期滿之15日前，陳報該管檢察官或少年法院（庭），
    觀察勒戒處分執行條例第8條第1項亦定有明文。依據上開規
    定，受觀察、勒戒人有無繼續施用毒品之傾向，係由醫師研
    判。而關於有無繼續施用毒品傾向之評估標準，法務部已於
    110年3月26日以法矯字第11006001760號函修正頒布「有無
    繼續施用毒品傾向評估標準紀錄表」、「有無繼續施用毒品
    傾向評估標準評分說明手冊」，上開評分說明手冊載明判定
    之原則：「受觀察勒戒人入所後，經過2週時間的觀察、勒
    戒，由處所及醫療人員依據其各項紀錄、資料及觀察勒戒期
    間之行為表現，加以評分。在勒戒人入所4-6週後，可再做
    一次評估以做必要之評分修正。每一大項皆有靜態因子與動
    態因子。先以靜態因子分數評分，靜態因子分數總分在60分
    （含）以上為『有繼續施用毒品傾向』；60分以下，與動態因
    子分數相加，如果總分在60分（含）以上，為『有繼續施用
    毒品傾向』」，又評估標準紀錄表及說明手冊中「前科紀錄
    與行為表現」之第1題及第3題之計分方式修正如下，餘無修
    正：㈠第1項「毒品犯罪相關司法紀錄」：計分方式修正為每
    筆(次)5分，總分上限為10分；㈡第3項「其他犯罪相關紀錄
    」：計分方式修正為每筆(次)2分，總分上限為10分。是被
    告有無「繼續施用毒品傾向」，係依具體個案之臨床實務及
    相關事證等情綜合判定，有其相當之專業依據及標準，且涉
    及專門醫學，又衡酌強制戒治之目的，係為協助施用毒品者
    戒斷毒品之心癮及身癮所為之一種保安處分類型，而該評估
    標準係將與判斷有無繼續施用傾向之相關因素加以列舉及量
    化，適用於每一位受觀察、勒戒處分之人，具一致性、普遍
    性、客觀性，以利執法者判定受勒戒人有無繼續施用毒品傾
    向，且避免執法者之判斷流於恣意，倘其評估由形式上觀察
    ，無擅斷或濫權等明顯不當之情事，法院宜予尊重。
四、經查：　　
(一)法務部於110年3月26日以法矯字第11006001760號函修正頒
    布「有無繼續施用毒品傾向評估標準紀錄表」、「有無繼續
    施用毒品傾向評估標準評分說明手冊」，業經說明如前，本
    件被告係適用修正後之「有無繼續施用毒品傾向評估標準紀
    錄表」、「有無繼續施用毒品傾向評估標準評分說明手冊」
    ，此有法務部○○○○○○○○○○111年2月14日中女戒衛字第111120
    00560號函暨檢附之被告「有無繼續施用毒品傾向評估標準
    紀錄表」及「有無繼續施用毒品傾向證明書」可稽（臺灣新
    竹地方檢察署110年度毒偵緝字第137號偵查卷，下稱毒偵緝
    卷，第59至63頁）。抗告意旨以其未適用修正後之評估標準
    云云，容有誤會。
(二)被告本次施用第一級毒品及第二級毒品犯行，經原審法院以
    110年度毒聲字第50號裁定送勒戒處所觀察、勒戒，於觀察
    、勒戒期間，經法務部○○○○○○○○○○附設勒戒處所之醫師依11
    0年3月26日修正後之評估標準，評定結果，其⒈前科紀錄與
    行為表現部分合計為24分：⑴毒品犯罪相關司法紀錄「有，2
    筆」，每筆5分，計10分(總分上限為10分)；⑵首次毒品犯罪
    年齡為「20歲以下」計10分；⑶其他犯罪相關紀錄「有，2筆
    」，每筆2分，計4分(總分上限為10分)；⑷入所時尿液毒品
    檢驗為「無藥物反應」及所內行為表現均為0分；⒉臨床評估
    部分合計為37分：⑴多重毒品濫用為「有」計10分(總分上限
    為10分)；⑵合法物質濫用為「有，種類：菸」計2分(每種為
    2分，總分上限為6分)；⑶使用方式為「無注射使用」計0分
    ；⑷使用年數為「超過1年」計10分；⑸精神疾病共病（含反
    社會人格）為「有」計10分；⑹臨床綜合評估（含病識感、
    動機、態度、就醫意願，評定為「偏重」計5分）；⒊社會穩
    定度部分合計為5分：⑴工作：為「無」計5分；⑵家庭：家人
    藥物濫用為「無」計0分；⑶入所後家人是否訪視為「有」計
    0分，出所後是否與家人同住為「是」計0分。是依法務部11
    0年3月26日修正評估標準調整後，合計總分仍達66分（靜態
    因子51分，動態因子15分），經評定為「有繼續施用毒品傾
    向」，有法務部○○○○○○○○○○附設勒戒處所111年2月14日中女
    戒衛字第11112000560號函暨「有無繼續施用毒品傾向證明
    書」及「有無繼續施用毒品傾向評估標準紀錄表」附卷可稽
    （毒偵緝卷第59至63頁）。
(三)上開綜合判斷之結果，係該所相關專業知識經驗人士，於被
    告觀察、勒戒期間，依其本職學識就被告之前科紀錄及行為
    表現、臨床評估及社會穩定度等因素所為之綜合判斷，具有
    科學驗證所得之結論，足證該勒戒處所綜合評分者係依個案
    之臨床實務及具體事證，判定被告有繼續施用毒品傾向，由
    形式上觀察，並無擅斷或濫權等明顯不當之情事，自得資為
    判斷被告有無繼續施用毒品傾向之證明。又毒品危害防制條
    例所規定之觀察、勒戒或強制戒治處分，其立法意旨在幫助
    施用毒品者戒除毒癮，該處分之性質非為懲戒行為人，而係
    為減除受處分人再次施用毒品之危險性，目的係在戒除行為
    人施用毒品身癮及心癮之措施，且強制戒治係導入療程之觀
    念，針對行為人將來之危險所為預防、矯治措施之保安處分
    ，以達教化與治療之目的，可謂刑罰之補充制度，從而毒品
    危害防制條例本身所規定之強制戒治等保安處分，雖兼具自
    由刑之性質，卻有刑罰不可替代之教化治療作用。是該條例
    第20條第2項，係屬強制規定，只需觀察、勒戒後，經評定
    受觀察、勒戒人有繼續施用毒品傾向者，檢察官即可聲請法
    院裁定令入戒治處所施以強制戒治。本件被告既有施用第一
    級、第二級毒品之事實，並由原審法院裁定送勒戒處所執行
    觀察、勒戒後，經法務部○○○○○○○○○○附設勒戒處所依個案之
    臨床實務及具體事證，專業評估判定被告為「有繼續施用毒
    品傾向」，尚未戒除毒癮，則為降低其再次施用毒品之危險
    性，自有依法施以強制戒治之必要。
(四)又法務部○○○○○○○○○○附設勒戒處所人員評估被告是否有繼續
    施用毒品傾向，係以「毒品犯罪相關司法紀錄」、「首次毒
    品犯罪年齡」、「其他犯罪相關紀錄」、「入所時尿液毒品
    檢驗」、「所內行為表現」、「物質使用行為」、「合法物
    質濫用」、「使用年數」、「臨床綜合評估（含病識感、動
    機、態度、就醫意願）」、「工作」、「家庭」等靜態因子
    、動態因子綜合評估，為具有科學驗證所得之結論，業經說
    明如前；且勒戒處所之組織、人員之資格及執行觀察、勒戒
    相關程序，及判斷施用毒品者有無繼續施用毒品傾向，均有
    相關法令嚴格規範，非恣意而為；且裁量因子中，除⒈前科
    紀錄與行為表現部分外，尚有其他評估項目（臨床評估、社
    會穩定度），而非單一，自然非可以單一因子之分數高低作
    為比較，況就「前科紀錄與行為表現」部分計分時，新制業
    已降低毒品或其他前案之影響程度，而各設有10分上限，以
    避免無限制擴張前案紀錄對「前科紀錄與行為表現」項判定
    之影響，而有合比例性之限縮考量；又戒治處分係對戒治人
    施以醫療，俾使戒治人能脫離毒品重返社會，目的並不是在
    追究行為人的責任，自無所謂罪刑相當或一罪不二罰之問題
    ；是由形式上觀察，亦無擅斷或濫權等明顯不當之情事，自
    得資為判斷被告有無繼續施用毒品傾向之證明。被告於經原
    審法院裁定送勒戒處所觀察、勒戒後，既經專業評估及法務
    部110年3月26日函修頒布之「有無繼續施用毒品傾向評估標
    準紀錄表」、「有無繼續施用毒品傾向評估標準評分說明手
    冊」等評定標準，其總分仍達66分，評定有繼續施用毒品傾
    向，自有依法再施以強制戒治之必要；況「有無繼續施用毒
    品傾向評估標準紀錄表」已詳載計算之標準，尚非空洞無據
    。
(五)至抗告意旨請求評估有無保安處分執行法第28條第1項規定
    之適用云云，惟上開規定係就保安處分之執行有免除或延長
    之情形時，應報請指揮執行法院之檢察官，聲請免其處分或
    延長其處分之執行，本件被告既經評定仍為「有繼續施用毒
    品傾向」等情，業經說明如前，被告自無依保安處分執行法
    第28條第1項規定由檢察官向法院聲請立即通知釋放之情形
    ，抗告意旨請求評估有無保安處分執行法第28條第1項規定
    之適用云云，尚有未合，附此敘明。
五、綜上，原審以檢察官之聲請合於法律規定，依毒品危害防制
    條例第20條第2項規定，裁定被告令入戒治處所施以強制戒
    治，其期間為6個月以上，至無繼續強制戒治之必要為止，
    但最長不得逾1年，經核並無不合。抗告意旨徒以前詞指摘
    原裁定不當，為無理由，應予駁回。
據上論斷，應依刑事訴訟法第412條，裁定如主文。
中　　華　　民　　國　　111 　年　　3 　　月　　11　　日
                  刑事第三庭    審判長法　官  張惠立
                                      法　官  鄭昱仁
                                      法　官  劉兆菊
以上正本證明與原本無異。
不得再抗告。
                                      書記官  陳嬿如
中　　華　　民　　國　　111 　年　　3 　　月　　11　　日